【裁判字號】    98,審交易,129
【裁判日期】    980313
【裁判案由】    過失傷害
【裁判全文】
臺灣高雄地方法院刑事判決           98年度審交易字第129號
公  訴  人  臺灣高雄地方法院檢察署檢察官
被      告  丙○○
上列被告因過失致重傷害案件，經檢察官聲請逕以簡易判決處刑
（97年度調偵字第777 號），本院認不應以簡易判決處刑（97年
度審交簡字第2369號），改依通常程序審理，本院判決如下：
    主  文
本件公訴不受理。
    理  由
一、原聲請簡易判決處刑意旨係以：被告丙○○於民國96年4 月
    5 日23時7 分許，駕駛車牌號碼WP-1181 號自小客車，沿高
    雄縣鳳山市○○路左轉專用道北往南方向行駛，途經該路與
    瑞隆東路交岔路口時，本應注意汽車行駛時，應注意車前狀
    況，隨時採取必要之安全措施，及汽車行駛至交叉路口左轉
    彎時，應行至交岔路口中心處左轉，並不得占用來車道搶先
    左轉，以防止危險事故之發生，而依當時情形，天候晴、市
    區道路、四岔路、交岔路口內，路面狀態乾燥、無缺陷及障
    礙物、視距良好，又無不能注意之情事，竟疏未注意車前狀
    況，且未行至交岔路口中心處即冒然左轉，適有行人即被害
    人甲○○亦疏未注意，闖越紅燈而自瑞隆東路10號出發欲穿
    越南京路（沿瑞隆東路東往西方向行走），被告駕駛之自小
    客車右後車尾擦撞被害人，造成被害人離地後再倒地，因而
    受有頭部外傷併顱內出血術、右側顱骨缺損、肺炎併呼吸衰
    竭術、氣管造口術管，無法說話，下肢癱瘓等重傷害，因認
    被告涉犯刑法第284 條第1 項後段之過失致重傷害罪嫌。
二、按告訴乃論之罪，其告訴應自得為告訴之人知悉犯人之時起
    ，於6 個月內為之，刑事訴訟法第237 條定有明文。又按告
    訴雖得委任代理人行之，但此項委任應提出委任書狀於檢察
    官或司法警察官，此於刑事訴訟法第236 條之1 第2 項亦定
    有明文。又刑事訴訟法第273 條第5 項所謂起訴之行為有欠
    缺，應命補正者，係指起訴之法定程式有欠缺，且得補正者
    （如起訴書未簽名蓋章、漏列被告年齡特徵等）之情形而言
    。如起訴之必備要件有所欠缺（即欠缺起訴之合法要件），
    因既屬起訴所必須具備之要件，若有所欠缺，因起訴不合法
    ，無可補正，自不在裁定命其補正之範疇。而在告訴乃論之
    罪，告訴權人之告訴為刑事訴追要件，係起訴之法定必備要
    件，檢察官縱得就告訴乃論之罪進行偵查，惟若未據有告訴
    權之人於法定期間提起告訴，既因欠缺訴追要件，依法不得
    提起公訴，故如公訴人未注意及此，竟就欠缺訴追要件之告
    訴乃論之罪提起公訴，此即屬欠缺起訴之法定必備要件，依
    上開說明，此非屬可由公訴人補正之事項，受理法院自應依
    據刑事訴訟法第303 條第3 款、第307 條之規定，不經言詞
    辯論，逕為公訴不受理之判決。
三、查本件檢察官聲請簡易判決處刑，認被告係犯刑法第284 條
    第1 項後段之過失致重傷害罪，依同法第287 條前段，須告
    訴乃論。而本件被害人甲○○之女乙○○雖於96年8 月24日
    警詢時表明欲「代替」其父甲○○對被告丙○○提出傷害告
    訴，惟查：
  (一)被害人之女乙○○並非刑事訴訟法所稱之被害人，亦無獨立
    告訴權：
    按刑事訴訟法第232 條所稱為告訴之被害人，係指因犯罪直
    接受有損害者而言，司法院院字第1324號解釋、最高法院20
    年上字第1617號判例意旨可供參照。又按被害人若尚未死亡
    時，僅被害人之法定代理人或配偶始有獨立告訴權，刑事訴
    訟法第233 條第1 項亦定有明文。經查，本件與被告發生車
    禍事故因而受傷者，並非乙○○，是其非所直接受損害之人
    ，又乙○○為被害人之女，被害人於乙○○提起告訴時尚未
    死亡，其亦非被害人之配偶或法定代理人等情，有乙○○之
    全戶戶籍資料查詢結果1 份在卷可參。是其無從基於被害人
    或獨立告訴人之個人身份提起告訴，先予敘明。
  (二)乙○○於96年8 月24日警詢時所提出之告訴，不符刑事訴訟
    法第236 條之1 第2 項之規定：
    乙○○雖於96年8 月24日警詢時向警方表示：「我前來『代
    替』我父親甲○○對對造人（丙○○、男、身分證字號Ｚ000
    000000號）提出傷害告訴」（見偵查卷第6 頁之警詢筆錄）
    ，而似有基於告訴代理人之身份對被告提出告訴之意。惟查
    ，遍查卷內資料，其並未於該時依法提出委任書狀，是其於
    96年8 月24日代理被害人所提之告訴，因違反前述刑事訴訟
    法第236 條之1 第2 項規定，故不生合法代理告訴之效力。
  (三)告訴人於96年10月17日及其後所提出之刑事委任書狀，並無
    法補正其未於知悉犯人之時起6 個月內未提出告訴之事實：
    按刑事訴訟法第237 條之立法理由為：「告訴乃論之罪，其
    追訴繫於告訴權人之意思，在未經告訴以前，應否追訴，懸
    而不定，此種狀態，不宜聽其日久繼續。故本條明定告訴之
    期限，逾此期限，則告訴權即行消滅。」又同法第236 條之
    1 第2 項係92年2 月6 日修正時所新增，增訂理由為：「偵
    查中委任告訴代理人係訴訟行為之一種，為求意思表示明確
    ，並有所憑據，自應提出委任書狀於檢察官或司法警察官」
    。是刑事訴訟法所以規定告訴之提出必須有所期限，係著眼
    於不宜使應否追訴不明之狀況懸而未決，而刑事訴訟法第23
    6 條之1 第2 項規定所以增訂，亦係基於同一之思考，是否
    確實有委任他人代理行使告訴權之意思，係存於告訴權人之
    心中，若無明確之書面表示，外人尚無從知悉其真意。是參
    照上開2 條文之立法理由，並自目的論解釋之觀點，應認他
    人以被害人之名義代理提出告訴時，應同時提出委任書狀，
    否則該告訴並不生效力。蓋他人未提出委任書狀，而逕以被
    害人之名義代理提出告訴時，若允許被害人本人恣意選擇何
    時補提委任書狀，將使案件是否確經合法告訴一事，再度繫
    於不確定之情況，當非立法者之本意；若另立於訴訟行為允
    許他人代理為之，僅係基於便利被害人行使其告訴權，不應
    因此而使被告陷於更不利情況之角度出發，更應為如此之解
    釋。是本件被害人縱於96年10月17日另行提出委任乙○○為
    告訴代理人之刑事委任書狀，惟參照前開說明，乙○○前於
    96 年8月24日警詢時所為無效之代理告訴行為，尚不得因此
    而成為有效。至乙○○另於96年10月17日、被害人之子王致
    陽及被害人之配偶王林貞子另於97年3 月12日分別基於告訴
    代理人身份所為之訴訟行為，雖均經告訴人提出委任書狀，
    有刑事委任書狀各1 份在卷可參（分別見偵查卷第42頁、26
    頁、76頁），惟均已逾越法定之6 個月期限，而均非屬合法
    之告訴，併此敘明。
  (四)是本件告訴乃論之罪，既未經合法告訴，揆諸前開說明，爰
    不經言詞辯論，逕為諭知不受理之判決。
據上論斷，應依刑事訴訟法第452 條、第303 條第3 款、第307
條，判決如主文。
中    華    民    國    98    年    3     月    13    日
                    交通法庭  審判長  法  官  黃宗揚
                                      法  官  陳俊宏
                                      法  官  黃沛文
以上正本證明與原本無異。
如不服本判決應於收受送達後10日內向本院提出上訴書狀，並應
敘述具體理由；如未敘述上訴理由者，應於上訴期間屆滿後20日
內向本院補提理由書（均須按他造當事人之人數附繕本）「切勿
逕送上級法院」。
中    華    民    國    98    年    3     月    13    日
                                      書記官  蕭永同


司法院資訊處製作；財團法人民間司法改革基金會備份。
